ACORDAO-COMPLETO-2380029

ACÓRDÃO 4496/2020 ATA 10/2020 - PRIMEIRA CÂMARA

VISTOS, relatados e discutidos estes autos de pensões civis concedidas pela Justiça Federal de 1º e 2º Graus da 4ª Região,
ACORDAM os Ministros do Tribunal de Contas da União, reunidos em sessão da Primeira Câmara, diante das razões expostas pelo Relator, com fundamento no art. 71, inciso III, da Constituição Federal e nos arts. 1º, inciso V, 39, inciso II, e 45 da Lei 8.443/1992, em:
9.1. considerar ilegais as pensões civis concedidas aos srs. Ana Alice Suliani Dambros, Beatriz Silverio Durso, Bianca Silverio Durso, Eduarda Siqueira Lemos, Gabriel Gomes de Bitencourt do Valle, João de Melo Lemos Neto, Marli Aparecida Rikochevoski e Monica Fabiane das Dores Silverio Lemos, recusando seu registro;
9.2. dispensar o ressarcimento das quantias indevidamente recebidas, em boa-fé, pelos interessados, consoante o Enunciado 106 da Súmula de Jurisprudência deste Tribunal;
9.3. determinar à Justiça Federal de 1º e 2º Graus da 4ª Região que:
9.3.1. faça cessar, no prazo de 15 (quinze) dias, contado a partir da ciência desta deliberação, os pagamentos decorrentes dos atos impugnados, sob pena de responsabilidade solidária da autoridade administrativa omissa, consoante disposto nos arts. 71, inciso IX, da Constituição Federal e 262 do Regimento Interno desta Corte;
9.3.2.  emita novos atos de pensão para os dependentes dos ex-servidores André Alves Lemos e Ivai do Valle, procedendo, para tanto, ao destaque da parcela excedente de “quintos” incorporados pelos instituidores, relativa ao exercício de funções comissionadas posteriormente a 8/4/1998, e à sua subsequente transformação em parcela compensatória a ser absorvida por quaisquer reajustes futuros, conforme decidido pelo Supremo Tribunal Federal no Recurso Extraordinário 638.115;
9.3.3. dê ciência do inteiro teor desta deliberação aos interessados, alertando-os de que o efeito suspensivo proveniente da interposição de eventuais recursos, caso não providos, não os exime da devolução dos valores indevidamente percebidos após a notificação;
9.3.4. envie a esta Corte de Contas, no prazo de 30 (trinta) dias, por cópia, comprovante de que os srs. Ana Alice Suliani Dambros, Beatriz Silverio Durso, Bianca Silverio Durso, Eduarda Siqueira Lemos, Gabriel Gomes de Bitencourt do Valle, João de Melo Lemos Neto, Marli Aparecida Rikochevoski e Monica Fabiane das Dores Silverio Lemos tiveram ciência desta deliberação;
9.4. determinar à Sefip que monitore o cumprimento das medidas indicadas acima.

Apreciação, para fins de registro, de pensões civis concedidas pela Justiça Federal de 1º e 2º Graus da 4ª Região.

Primeira Câmara

3. Interessados: Ana Alice Suliani Dambros (XXX.757.750-XX); Beatriz Silverio Durso (XXX.973.589-XX); Bianca Silverio Durso (XXX.973.629-XX); Eduarda Siqueira Lemos (XXX.089.629-XX); Gabriel Gomes de Bitencourt do Valle (XXX.215.319-XX); João de Melo Lemos Neto (XXX.089.889-XX); Marli Aparecida Rikochevoski (XXX.824.669-XX); Monica Fabiane das Dores Silverio Lemos (XXX.050.459-XX).

13.1. Ministros presentes: Walton Alencar Rodrigues (Presidente), Benjamin Zymler (Relator), Bruno Dantas e Vital do Rêgo.
13.2. Ministros-Substitutos presentes: Augusto Sherman Cavalcanti e Weder de Oliveira.

BENJAMIN ZYMLER

Adoto como relatório, com os ajustes de forma pertinentes, a instrução elaborada no âmbito da Secretaria de Fiscalização de Pessoal (Sefip) , a qual contou com a anuência dos dirigentes da unidade técnica e do representante do Ministério Público nos autos:
“INTRODUÇÃO
1.	Trata-se de atos de concessão de pensão civil de ANDRE ALVES LEMOS, IVAI DO VALLE e PATRICIA SULIANI DAMBROS, ex-servidores da JUSTIÇA FEDERAL DE 1º E 2º GRAUS DA 4ª REGIÃO/RS.
2.	Os atos foram submetidos, para fim de registro, à apreciação do Tribunal de Contas da União (TCU) , de acordo com o art. 71, inciso III, da Constituição Federal. O cadastramento e a disponibilização ao TCU ocorreram por intermédio do Sistema de Apreciação e Registro de Atos de Admissão e Concessões, na forma dos arts. 2º, caput e incisos I a VI, e 4º, caput, da Instrução Normativa - TCU 78/2018.
3.	Ao benefício pensional instituído pelo Sr. Andre Alves Lemos habilitaram-se Beatriz Silverio Durso (na condição de enteada) , Bianca Silverio Durso (na condição de enteada) , Eduarda Siqueira Lemos (na condição de filha menor) , João de Melo Lemos Neto (na condição de filho menor) e Monica Fabiane das Dores Silverio Lemos (na condição de viúva) .
4.	Ao benefício pensional instituído pelo Sr. Ivai do Valle habilitaram-se Gabriel Gomes de Bitencourt do Valle (na condição de filho) e Marli Aparecida Rikochevoski (na condição de viúva) .
5.	Ao benefício pensional instituído pela Sra. Patricia Suliani Dambros habilitou-se Ana Alice Suliani Dambros (na condição de mãe) .
EXAME TÉCNICO
6.	Esta Secretaria elaborou proposta automática de mérito (legalidade) dos atos constantes deste processo (peça 5) .
7.	O Ministério Público manifestou-se em concordância com a instrução desta Sefip (peça 7) .
8.	O Relator restituiu os autos a esta unidade técnica para que fossem obtidos esclarecimentos sobre a incorporação de VPNI (5/5 de FC-05) e ‘Grat. Ativ. Externa’ constante do ato de André Alves Lemos, incorporação de VPNI (5/5 de FC-02) do servidor Ivai do Valle e comprovação da dependência econômica da pensionista Ana Alice Suliani Dambros em relação à ex-servidora Patricia Suliani Dambros (peça 8) .
9.	Esta Unidade Técnica promoveu a diligência determinada pelo Relator, nos termos da peça 9.
10.	O órgão, em resposta, encaminhou os documentos constantes da peça 11, cuja análise revela que:
10.1 	O ex-servidor André Alves Lemos foi designado para exercer funções gratificadas de Supervisor e Oficial de Gabinete no período de 1º/01/1997 a 04/02/2002. Teve também vários períodos de substituições de 01/02/1995 a 26/10/1996 (peça 11, pp. 4-5) , com um total de 2.039 dias de exercício de funções comissionadas. Entretanto, a jurisprudência desta Corte é no sentido de que a incorporação de função exercida em período posterior ao advento da Lei 9.624/1998 é irregular (Acórdão 2444/2015-TCU-Plenário, lavra do Ministro-Substituto André de Carvalho) e 8788/2016-2ª Câmara, autoria do Ministro Augusto Nardes) .
10.2 	No caso, o instituidor da pensão teria direito a incorporar 1/5 de FC-05 exercido no período de 1º/01/1997 a 08/04/1998.
10.3 	Outra irregularidade constatada no ato do instituidor André Alves Lemos refere-se ao pagamento de incorporação de quintos cumulativamente com a Gratificação de Atividade Externa-GAE, criada pela Lei n. 11.416/2006.
10.4 	Este Tribunal tem jurisprudência firmada de que é indevido o pagamento de parcelas incorporadas de quintos cumulativamente com a GAE da Lei 11.416/2006 (Acórdão 2784/2016-TCU-Plenário, da lavra do Ministro Benjamin Zymler, e 1616/2017 e 1009/2018, ambos da 1ª Câmara e de relatoria do Ministro Vital do Rêgo) .
10.5 	Em relação ao ex-servidor Ivai do Valle, verificou-se que ele foi designado para exercer função gratificada de Auxiliar Especializado de 20/01/1997 a 10/11/2002. Teve também vários períodos de substituições de 17/01/1994 a 30/09/2011 (peça 11, p.76-78) , com um total de 4.567 dias de exercício de funções. Todavia, em razão da jurisprudência deste Tribunal, a incorporação de 5/5 quintos da FC-02, espelhada no ato, revela-se irregular. O instituidor teria direito a incorporar 1/5 quinto de FC-02, relativa ao período de 20/01/1997 a 08/04/1998.
11.	Ante o exposto, os atos dos instituidores André Alves e Ivaí do Valle estão ilegais.
12.	Quanto ao ato da instituidora Patrícia Suliani Dambros, relativamente à dependência econômica da pensionista Ana Alice Suliani Dambros, o gestor de pessoal encaminhou os documentos constantes da peça 11 (pp. 35-73) , onde se constata que a referida pensionista tem uma aposentadoria por tempo de contribuição, no valor de um salário mínimo (R$ 880,00) , e uma pensão paga pelo INSS (por morte do seu esposo) , no valor de R$ 1.127,00 (peça 11, p. 39-41) . Ambos os valores são de 2016.
13.	Assim, verifica-se que a interessada foi economicamente ativa e não poderia ser dependente tanto do marido falecido quanto da filha ex-servidora. Do contrário, tal situação caracterizaria uma dupla dependência, o que não encontra respaldo na jurisprudência do TCU (Acórdão 6097/2017-TCU-Primeira Câmara, de relatoria do Ministro Benjamin Zymler) . 
14. 	Deste modo, a concessão de pensão à Sra. Ana Alice Suliani Dambros está irregular, uma vez que não restou comprovada a satisfação da regra inserta do art. 217, inciso II, alínea ‘d’, da Lei 8.112/1990, para que a beneficiária possa perceber o benefício estatutário.
15.	Por fim, registre-se que os presentes atos ingressaram no TCU há menos de 5 (cinco) anos, não sendo necessária a realização de oitiva dos pensionistas, nos termos do Acórdão 587/2011-TCU-Plenário, relator Ministro Valmir Campelo.
CONCLUSÃO
16.	Em razão do exposto e tendo em vista as análises realizadas nos atos de concessão de pensão civil de Beatriz Silverio Durso, Bianca Silverio Durso, Eduarda Siqueira Lemos, João de Melo Lemos Neto, Monica Fabiane das Dores Silverio Lemos, Gabriel Gomes de Bitencourt do Valle, Marli Aparecida Rikochevoski e Ana Alice Suliani Dambros, esta Unidade Técnica considera que os atos em tela devem ser considerados ilegais e ter recusados seus registros por esta Egrégia Corte, uma vez que se verificou: i) inclusão de valores relativos à incorporação de quintos após 1998 no cálculo dos proventos dos pensionistas dos ex-servidores André Alves Lemos e Ivai do Valle; ii) inclusão da rubrica GAE juntamente com quintos no cálculo dos proventos dos pensionistas do ex-servidor André Alves Lemos; e iii) falta de comprovação de dependência econômica da pensionista em relação à ex-servidora Patrícia Suliani Dambros.
PROPOSTA DE ENCAMINHAMENTO
17.	Ante o exposto, com fundamento nos arts. 71, inciso III, da Constituição Federal, 1º, inciso V, e 39, incisos I e II, da Lei 8.443/1992, e 260 do Regimento Interno, propõe-se:
	a) considerar ILEGAIS e negar o registro dos atos de pensão em favor de Beatriz Silverio Durso, Bianca Silverio Durso, Eduarda Siqueira Lemos, João de Melo Lemos Neto, Monica Fabiane das Dores Silverio Lemos, Gabriel Gomes de Bitencourt do Valle, Marli Aparecida Rikochevoski e Ana Alice Suliani Dambros;
	b) dispensar a reposição dos valores indevidamente recebidos até a data do conhecimento, pela entidade de origem, do acórdão que vier a ser proferido, consoante o Enunciado 106 da Súmula de Jurisprudência deste Tribunal; 
	c) determinar à Justiça Federal de 1º e 2º Graus da 4ª Região/RS que: 
	c.1) faça cessar os pagamentos decorrentes dos atos impugnados, comunicando ao TCU, no prazo de quinze dias, as providências adotadas, nos termos dos arts. 262, caput, do Regimento Interno do TCU e 8º, caput, da Resolução-TCU 206/2007; 
	c.2) cadastre novos atos, livres das irregularidades apontadas, submetendo-os ao TCU no prazo de trinta dias, nos termos dos arts. 262, § 2º, do Regimento Interno do TCU e 19, § 3º, da Instrução Normativa-TCU 78/2018; 
	c.3) dê ciência, no prazo de 15 (quinze) dias, contados da notificação, do inteiro teor desta deliberação aos interessados, alertando-os de que o efeito suspensivo proveniente da interposição de eventuais recursos junto ao TCU não os exime da devolução dos valores percebidos indevidamente, caso os recursos não sejam providos; 
	c.4) no prazo de trinta dias, encaminhe a este Tribunal, por cópia, comprovante da data em que os interessados tomaram conhecimento da decisão desta Corte.”
É o relatório.

não há

Procurador Sergio Ricardo Costa Caribé.

PENSÕES CIVIS. PERCEPÇÃO, POR UMA DAS INTERESSADAS, DE OUTROS DOIS BENEFÍCIOS PREVIDENCIÁRIOS, OBTIDOS JUNTO AO REGIME GERAL DE PREVIDÊNCIA, DESCARACTERIZANDO EVENTUAL RELAÇÃO DE DEPENDÊNCIA ECONÔMICA. INCLUSÃO, NOS PROVENTOS DOS DEMAIS, DE "QUINTOS" DECORRENTES DO EXERCÍCIO DE FUNÇÕES COMISSIONADAS, PELOS RESPECTIVOS INSTITUIDORES, POSTERIORMENTE A ABRIL DE 1998. ILEGALIDADE. NEGATIVA DE REGISTRO. DETERMINAÇÕES.

PENSÃO CIVIL (PCIV)

Secretaria de Fiscalização de Pessoal (SEFIP).

Em exame, três pensões civis instituídas por ex-servidores da Justiça Federal de 1º e 2º Graus da 4ª Região.
2.	A Secretaria de Fiscalização de Pessoal (Sefip) propugna a negativa de registro dos atos, em face das seguintes irregularidades:
	- ausência de dependência econômica entre pensionista e instituidora (ato referente à ex-servidora Patrícia Suliani Dambros) ;
	- inclusão, nos proventos, de “quintos” decorrentes do exercício de funções comissionadas posteriormente ao advento da Lei 9.624/1998 (atos referentes aos ex-servidores André Alves Lemos e Ivai do Valle) ; e
	- inclusão, nos proventos, de “quintos” de vantagem permanente integrante da estrutura remuneratória do cargo efetivo do instituidor, configurando bis in idem (ato referente ao ex-servidor André Alves Lemos) .
3.	O Ministério Público põe-se de acordo.
4.	Em essência, acompanho as conclusões dos pareceres, por seus fundamentos.
5.	Nos termos da redação original da Lei 8.112/1990:
“Art. 217. São beneficiários das pensões:
I - vitalícia:
 (...) 
d) a mãe e o pai que comprovem dependência econômica do servidor”.
6.	Pois bem, no caso da sra. Ana Alice Suliani Dambros, informa a Justiça Federal (peça 11, p. 34-73) que a interessada era previamente cadastrada no órgão como dependente de sua filha, a ex-servidora Patrícia Suliani Dambros, para fins de imposto de renda e concessão de pensão. Após a morte da instituidora, a sra. Ana Alice ainda apresentou documentos comprobatórios de residência em comum e recibos de despesas com saúde e manutenção da casa. Nada obstante, a interessada também informou perceber, no âmbito do regime geral de previdência, dois benefícios: uma aposentadoria por tempo de contribuição e uma pensão deixada pelo falecido marido.
7.	A respeito, impende anotar, de plano, que a dependência para fins tributários não se confunde com a dependência econômica para fins previdenciários. Há evidente distinção de natureza, propósito e abrangência entre elas. Assim, embora constitua elemento de prova a ser valorado, a condição de dependente para efeitos fiscais, de per si, não é bastante para comprovar efetiva dependência econômica do servidor, nos termos do dispositivo estatutário, devendo, antes, ser corroborada por outros elementos.
8.	Quanto à coabitação e aos recibos de despesas, pouco ou nada acrescentam à formação de juízo, até porque, no tocante às contas de água, luz, telefone e plano de saúde, não há indicação de sua fonte de custeio. Sem embargo, mesmo que se admitisse seu integral pagamento pela ex-servidora, nada mais demonstrariam do que ações de cuidado e assistência comuns em qualquer ambiente familiar.
9.	De outra parte, relativamente aos dois outros benefícios previdenciários percebidos pela interessada, o Plenário desta Corte, por meio do Acórdão 2.780/2016, esposou o seguinte entendimento, expresso no voto proferido pelo Ministro Walton Alencar Rodrigues, acerca do quantum a ser considerado como renda para descaracterizar dependência econômica em relação ao instituidor:
“A jurisprudência do Tribunal de Contas da União (...) entende que pensão não é herança e, como ato sumamente oneroso, ela deve estrita atenção ao princípio constitucional da legalidade e, mesmo, ao da moralidade administrativa. Não é mecanismo de enriquecimento, mas de sobrevida digna da pensionista, cujo rol é estabelecido pelo direito objetivo.
............................................................................................................................................
A definição de subsistência condigna de beneficiária de pensão especial é termo totalmente abstrato que não pode ser fixado sem isonomia. (...) Condições excepcionais, portanto, não se podem estipulá-las, em cada caso concreto.
............................................................................................................................................
Sobrevivência condigna não se confunde com padrão de vida. A mera alegação, ainda que comprovada, de redução do ‘padrão de vida’ não justifica a manutenção do benefício previdenciário da Lei 3.373/58, quando perpetuado em violação à legislação. Constitucionalmente, o nível mínimo necessário para caracterizar a ‘subsistência condigna’ é a percepção do salário-mínimo.
Subsistência digna é uma coisa e ‘dependência econômica’ da pensão pública, para manutenção de padrão de vida, outra bem diversa.
............................................................................................................................................
Para além do salário-mínimo, qualquer outra interpretação da questão da suficiência da renda remanescente acrescida, capaz de garantir a subsistência condigna das pensionistas, (...) é critério tipicamente subjetivo e contra legem” (grifei) .
10. 	Portanto, como a sra. Ana Alice Suliani Dambros possui meios suficientes para manter a própria subsistência, materializados nos dois benefícios previdenciários que já recebe do sistema público de seguridade, não há que se falar em dependência econômica em relação à ex-servidora da Justiça Federal, circunstância que impõe a negativa de registro da concessão.
11.	Relativamente às parcelas de “quintos” incluídas nas bases de cálculo das pensões percebidas pelos dependentes dos ex-servidores André Alves Lemos (5/5 de FC-5) e Ivai do Valle (5/5 de FC-2) , informam os autos que ambos os instituidores, quando ainda em vida, fizeram jus à incorporação de apenas um quinto das respectivas funções comissionadas em seus rendimentos. Os quatro quintos restantes decorreram do exercício das FC após a definitiva extinção do instituto, ocorrida em 8/4/1998, com a publicação da Lei 9.624/1998.
12.	Sobre a matéria, o entendimento fixado em regime de repercussão geral pelo Supremo Tribunal Federal (STF) é no sentido de que “ofende o princípio da legalidade a decisão que concede a incorporação de quintos pelo exercício de função comissionada no período de 8/4/1998 até 4/9/2001, ante a carência de fundamento legal” (Tema 395, RE 638.115) .
13.	Tal posicionamento, todavia, sofreu, em embargos de declaração apreciados em 18/12/2019, modulação de efeitos, como segue:
“O Tribunal, por maioria, acolheu parcialmente os embargos de declaração, com efeitos infringentes, para reconhecer indevida a cessação imediata do pagamento dos quintos quando fundado em decisão judicial transitada em julgado (...) . No ponto relativo ao recebimento dos quintos em virtude de decisões administrativas, o Tribunal, em razão de voto médio, rejeitou os embargos e, reconhecendo a ilegitimidade do pagamento dos quintos, modulou os efeitos da decisão de modo que aqueles que continuam recebendo até a presente data em razão de decisão administrativa tenham o pagamento mantido até sua absorção integral por quaisquer reajustes futuros concedidos aos servidores. (...) Por fim, o Tribunal, por maioria, também modulou os efeitos da decisão de mérito do recurso, de modo a garantir que aqueles que continuam recebendo os quintos até a presente data por força de decisão judicial sem trânsito em julgado tenham o pagamento mantido até sua absorção integral por quaisquer reajustes futuros concedidos aos servidores (...) ” (grifei) .
14.	Como nos dois casos aqui tratados a incorporação irregular se encontra assentada em decisão administrativa do Tribunal Regional Federal da 4ª Região, o pagamento da vantagem apenas pode ser admitido – nos exatos termos da deliberação do STF – “até sua absorção integral por quaisquer reajustes futuros concedidos aos servidores”. Assim, estando as pensões sujeitas à atualização pelos mesmos índices do regime geral de previdência, cumpre ao órgão de origem destacar a parcela dos proventos dos beneficiários e proceder, anualmente, a sua paulatina redução, resguardada sempre a irredutibilidade dos rendimentos dos interessados.
15.	Por fim, no tocante à suposta incompatibilidade entre os “quintos” incorporados pelo sr. André Alves Lemos e a Gratificação de Atividade Externa (GAE) , ventilada pela Sefip, esta, na realidade, não se verifica.
16.	Com efeito, o ex-servidor apenas foi investido no cargo de analista judiciário, oficial de justiça avaliador, no ano de 2002. Até então, era ocupante do cargo de técnico judiciário, área administrativa. Logo, as funções por ele exercidas que deram ensejo à incorporação não se confundem com a de execução de mandados, esta, sim, incompatível com a percepção da GAE.
17.	A propósito, sobre a questão, no voto condutor do Acórdão 2784/2016-TCU-Plenário (aliás, apontado como precedente pela própria unidade técnica) , consta a seguinte anotação (destaque acrescentado) :
“13. Quando, porém, se verifica que a função de confiança exercida na atividade era, de fato, gratificação inerente ao cargo efetivo ocupado pelo servidor, o pagamento de ‘quintos’, além de carecer de sustentação legal, constitui verdadeiro bis in idem, pois cria situação na qual se remunera duplamente o servidor sob o mesmo fundamento: exercício das atribuições de Oficial de Justiça. Diversa é a conclusão quando se verifica que os ‘quintos’ tiveram origem no exercício de outras funções, não relacionadas às atribuições de Oficial de Justiça. Nessa situação, constitui vantagem paga a qualquer ocupante de cargo efetivo que tenha exercido no passado, no prazo estipulado em lei, cargo comissionado/função de confiança.”
18.	Diante do exposto, voto no sentido de que este Colegiado adote a deliberação que ora submeto a sua apreciação.
TCU, Sala das Sessões Ministro Luciano Brandão Alves de Souza, em 14 de abril de 2020.
BENJAMIN ZYMLER 
Relator